【裁判字號】    89,訴,154
【裁判日期】    900710
【裁判案由】    強盜
【裁判全文】
臺灣宜蘭地方法院刑事判決                          八十九年度訴字第一五四號
    公  訴  人  臺灣宜蘭地方法院檢察署檢察官
    被      告  甲○○
    選任辯護人  柯士斌
右列被告因強盜案件，經檢察官提起公訴（八十九年度偵字第五四號），本院判決如
左：
    主  文
甲○○無罪。
    理  由
一、公訴意旨略以：甲○○基於概括之犯意，意圖為自己不法之所有，連續於（一）
    八十八年十月十九日八時四十分許，攜帶其所有之水果刀一把，侵入黃婉玲位於
    宜蘭市○○路八十一巷二十二號之住處，以隨身之水果刀抵住黃婉玲（起訴書誤
    載為黃婉鈴），至使黃婉玲不能抗拒而強取黃婉鈴之財物新台幣九百元後逃逸。
    （二）八十八年時月二十五日十時十分許，侵入丙○○（起訴書誤載為周美惠）
    位於宜蘭市○○路三十七巷一弄五十九號之住處欲竊取財物，適丙○○返家，甲○○遂持刀抵住丙○○，致使不能抗拒，而強取丙○○置於皮包內之財物三萬九
    千元後逃逸。（三）八十八年十一月八日十三時三十分許，被告侵入戊○○位於
    宜蘭市○○路十巷二弄九號之住處內，持刀由背後抵住戊○○，意圖強盜財物之
    際，為戊○○反抗，致戊○○之右手為甲○○割傷，甲○○因而強盜未遂，趁機
    逃逸等語，因認被告前揭行為涉有刑法第三百二十八條第一項之強盜罪及第三項
    之強盜未遂罪嫌。
二、按犯罪事實應依證據認定之，無證據不得推定其犯罪事實；又不能證明被告犯罪
    或其行為不罰者，應諭知無罪之判決，刑事訴訟法第一百五十四條、第三百零一
    條第一項分別定有明文。另證據之證明力，固屬於法院判斷之自由，惟證據之本
    身如有瑕疵，則在瑕疵未能究明之前，遽採為有罪之根據，即難為適法。（最高
    法院三十二年上字第九七一號判例）再事實之認定，應憑證據，如未能發現相當
    證據，或證據不足以證明，自不能以推測或擬制之方法，以為裁判基礎；又所謂
    認定犯罪事實之證據，係指足以認定被告確有犯罪行為之積極證據而言，而認定
    犯罪事實所憑之證據，雖不以直接證據為限，間接證據亦包括在內，然而無論直
    接或間接證據，其為訴訟上之證明，須於通常一般人均不致有所懷疑，而得確信
    其為真實之程度，始得據之為有罪之認定，倘其證明尚未達到此一程度，而有合
    理懷疑存在時，事實審復已就其心證上理由予以闡述，敘明其如何無從為有罪之
    確信，因而為無罪之判決，尚不得任意指為違法，最高法院分別著有二十九年上
    字第三一○五號、四十年度台上字第八六號、七十六年台上字第四九八六號判例
    可供參考。又被害人之陳述如無瑕疵，且就其他方面調查又與事實相符，固足採
    為科刑之基礎，倘其陳述尚有瑕疵，則在未究明前，據為論罪科刑之根據，即難
    認為適法（最高法院六十一年台上字第三Ｏ九九號）。另告訴人之指述，係以使
    被告受刑事訴追為目的，是其陳述是否與事實相符，仍應調查其他證據以資審認
    。最高法院分別著有三十年上字第八一六號及五十二年臺上字第一三ＯＯ號判例
    足資參照。公訴意旨認為被告涉有強盜罪之罪嫌，無非係以(1)被害人黃婉玲指述
    ：「案發當時被告係以伊家裡之毛巾蒙面，在行搶當時被告之毛巾掉落，伊很清
    楚地看見被告，被告確為甲○○本人無誤。」；(2)被害人丙○○指述：「伊案發
    當時返家，適被告從伊之主臥室衝出行搶，當時被告未蒙面，故伊可清楚看見被
    告之臉型，伊確定被告係甲○○無誤。」；(3)被害人被害人戊○○指述：「當時
    被告蒙面，故無法看清被告之長相，惟經過比對被告聲音、身高及口音與當時行
    搶之人極為相似等語，並明確指出被告之身材、口音與當日行強之人相同。」，
    且此三件之行搶方式相似，可推論屬同一人所為，(4)另在被害人丙○○家中取出
    之毛巾、絲襪及皮包等物扣案為主要論據。惟訊據被告堅決否認涉有強盜犯行之
    犯行，辯稱：前揭被訴犯罪時間均在桃園縣觀音工業區工作，受雇於己○○，因
    此案發當時均有不在場證明等語。
三、經查：
（一）雖被害人三人分別指認被告為本件行搶之人，其中：(1)黃婉玲於警訊中指認被
      告確為當日行搶之人並指述：「當時我在三樓屋內睡覺，突然有一男子矇住臉
      部，且拿一把水果刀，壓在我身上，並以水果刀抵住我的脖子說要綁我的手，
      然後他從口袋取出紅色塑膠袋先綁我的手後，再用透明膠布固定我雙手手指部
      分，後問我說錢放在哪裡，我說放在房內皮包內，該男子便拿走新台幣九百元
      ，後又再屋內四處翻箱未發現財物後才離去」、「（問：當時該男子如何矇面
      ？有何特徵？年齡？身材？外貌如何？操何種口音？）事後我發現他是拿我家
      之毛巾矇住臉部，再用剪刀剪兩個洞，只露出兩個眼睛，再拿我的絲襪套住他
      的頭，大約三十歲左右，身高約一百六十八公分，體微胖，留平頭，講台語。
      」等語（見八十八年十月三十日、同年十一月四日警訊筆錄），另於偵查中當
      庭指認結果：被告確實為當天行搶之歹徒（見八十九年偵字第五四號第六十三
      頁八十九年二月二十二日偵訊筆錄），另於本院審理中亦當庭指認被告稱：「
      當時他比較胖，現在比較瘦，我是依照他的體型判斷是他，當時他是用我家戶
      外的毛巾矇住整個臉，只有露出眼睛，但是他的毛巾有下滑，所以我有看到他
      的臉」；(2)另被害人丙○○於警訊中指認被告並指述：歹徒有穿深暗色長袖、
      長褲，顏色看不太清楚，因為我家住二樓是以鐵捲門，房間未開燈，歹徒當時
      帶白色絲質手套，高約一六十五公分，微胖，七十公斤以上，眉毛粗黑，聲音
      低沈，操台語口音，短捲髮，年約三十餘歲等語（見八十八年十月二十五日警
      訊筆錄），於偵查中及本院審理中當庭指認被告之結果則稱：「與當天行搶之
      歹徒有七、八分像，聲音也有像，他現在的身材有一點胖，身高一樣高等語」
      、「我不確定是否被告為當日侵入家中之人，警方有讓我指認好幾個人，沒有
      辦法確定是這位被告，但是後來我看到這位被告的體型，並且聽他的聲音，我
      才指認是他等語」（見八十九年偵字第五四號第六十三頁八十九年二月二十二
      日偵訊筆錄、本院八十九年八月二十九日訊問筆錄）；(3)被害人戊○○於警訊
      中指述：「嫌犯用手巾掩住，我沒有看見臉，他穿黑色長褲約一百六十五公分
      ，黑色刀柄一般家用水果刀，嫌犯短髮，操國語口音。」、「（問：今警方通
      知乙名涉嫌人甲○○經你當場，經你當場指認，並聽其聲音，是否即為你遭強
      盜時行兇之男子？）當時行兇強盜的人沒有那麼胖，但是聲音是強盜行兇的人
      沒錯。」等語（見八十八年十一月八日警訊筆錄），另於偵查中經承辦檢察官
      當庭由被害人指認被告之結果則稱：庭上之人不知道是否為當日之歹徒，當時
      歹徒矇面，聽聲音很像，但不能確定，歹徒之身高與被告差不多，但沒有那麼
      胖等語（見八十九年偵字第五四號第四十六頁八十九年一月二十八日偵訊筆錄
      ），於本院審理中指述：「警察有命我指認好幾個人，但是那些人的背影都不
      像，這個被告的背影較像。」（見本院八十九年八月九日訊問筆錄），綜上，
      由前述被害人所言得知，除被害人黃婉玲於警、偵訊及本院審理中屢次明確肯
      定被告為行搶人外，被害人丙○○於警訊中雖指認被告為行搶之人，然於偵訊
      及本院審理中僅表示有七、八分像，至於被害人戊○○中則僅以聲音、背影指
      認被告為當日行搶之人，況被害人丙○○及戊○○分別是案發後十四日及一個
      月方經由警方通知前往指認被告，是被害人丙○○及戊○○二人均於案發後經
      過一段時間方進行指認程序，且均無法明確肯定被告為本件之犯罪行為人，其
      二人指述均存有瑕疵，至被害人黃婉玲雖於警、偵訊及本院審理中均明確肯定
      被告為犯罪行為人，然被害人之指述係為以使被告受刑事追訴為目的，因此本
      院應當調查其他證據以佐被害人三人之指述。
（二）查：就被告所提出之不在場證明之辯詞，經傳訊證人即被告之雇主己○○證述
      ：「他有到工，每日我們均有紀錄，他很少休息，我們的工程未到宜蘭來做，
      他如有來工作，我會登記，但他並未簽到退等語」、「我是從八十八年八月就
      開始雇傭他，我們公司是做鋼構的，他是負責裁管子，工作時間是從早上八點
      到下午五點，有時候要加班很晚」、「八十八年十月到八十八年十一月在觀音
      工業區之工地工作。」（見八十九年三月八日偵訊筆錄、本院八十九年九月二
      十六日訊問筆錄）；證人壬○○即與被告同時任職於己○○公司之同事結證述
      ：我從八十八年九月就開始在己○○公司工作到現在，跟我工作的有庚○○、
      甲○○、小李等人，我們工作時間是從早上八點到下午五點，每天十二點到一
      點有休息一個小時，公司會依照工資表看我們有沒有出勤，八十八年十月到十
      一月是在觀音鄉工地工作，我從八十八年九月就到觀音鄉做，我們沒有打卡，
      老闆會記錄出勤的情形，我們都是有事情，或者禮拜天才有休息等語（見本院
      八十九年九月二十六日訊問筆錄）；證人庚○○即與被告同時任職於己○○公
      司之同事結證述：八十八年十月我們在觀音工作，我們上班並沒有簽到退，只
      有老闆寫工資表而已，都是己○○記錄的等語（見本院八十九年九月二十六日
      訊問筆錄）；證人辛○○即與被告同時任職於己○○公司之同事結證述：一起
      工作的還有丁○○、乙○○、壬○○及甲○○，我們工作地方是桃園，我們上
      班沒有打卡，但是老闆有用寫的做成紀錄，他每天都有寫，如果他不在工廠的
      時候，他會請別人幫他注意情形，他都會問今天有誰工作，工作的時間多少等
      資料，他不一定每天問，我有看過出勤紀錄等語（見八十九年十二月十二日訊
      問筆錄）；證人丁○○即與被告同時任職於己○○公司之同事結證述：我們沒
      有簽到或打卡，都是老闆己○○紀錄，因為要作為計算工資的憑據以便核發工
      資時等語（見本院九十年一月四日訊問筆錄），證人己○○、庚○○、壬○○
      、辛○○、丁○○對於出勤表之填寫方式及填寫人等出勤紀錄事宜證述一致，
      亦經渠等確認該出勤表之真實性，並比照證人己○○所提出之出勤表（見八十
      九年偵字第五四號偵查卷第七十九至八十頁）與被告所提出之工資表（見八十
      九年偵字第五四號偵查卷第四十八頁）上所記載之工作天數結果：被告於八十
      八年第十月份第一、二期工作時間為分別各為十三天，共計二十六天，另十一
      月第一、二期工作時間為分別亦各為十三天，共計二十六天，與證人所提出之
      出勤表所記載被告八十八年十月、十一月出勤日數相符，是證人己○○所提出
      之出勤表及被告提出工資表之真實性應可採信，而本件犯行發生時間、地點分
  別為八十八年十月十九日八時四十分許在宜蘭市○○路八十一巷二十二號、八
      十八年十月二十五日十時十分許在宜蘭市○○路三十七巷一弄九號及八十八年
      十一月八日十三時三十分許在宜蘭市○○路十巷二弄九號，依據前述出勤表之
      紀錄，前述三個時間點，被告均於桃園工地工作，且綜合被告每日工作、休息
      之時間，及桃園與宜蘭之距離，被告應無往返二地犯案之可能，故被告之不在
      場證明辯詞應可採信。
（三）縱上，本件被害人丙○○、戊○○之指述存有瑕疵，其證據證明力程度較低，
      況案發當時被告均有不在場證明，而被害人黃婉玲雖歷次證述均堅稱指認被告
      ，然經本院調查被告當時確實於桃園工作，亦有不在場證明，至於由被害人丙○○家中所查獲之之毛巾、絲襪等物，經本院送內政部警政署鑑定結果又無跡
      證顯示被告與本案具有關連性，此有行政院內政部警政署刑事警察局九十年五
      月二十三日（九十）刑紋字第六八二四二號鑑驗函文在卷可稽，是被害人指述
      或瑕疵，或無其他證據以佐證告訴人之指述，而本件被告所提出之不在場證明
      經查證屬實，故前述證據尚不足以證明被告之犯行，此外，查無積極證據足認
      被告涉有本件犯行，應法應為無罪之諭知。
據上論斷，應依刑事訴訟法第三百零一條第一項，判決如主文。
本案經檢察官沈念祖到庭執行職務
中    華    民    國      九十        年    七        月    十          日
                                  臺灣宜蘭地方法院刑事第二庭
                                          法  官  李  毓  華
右正本證明與原本無異。
如不服本判決，應於判決送達後十日內，向本院提出上訴狀。（應附繕本）
                                          書記官  林  慶  生
中    華    民    國      九十        年    七        月    十一        日


司法院資訊處製作；財團法人民間司法改革基金會備份。
